臺灣臺中地方法院民事判決　　　　　　100年度家訴字第321號
原　　　告　廖玄惠
被　　　告　廖宏家
上列當事人間損害賠償事件，本院於民國一百年十一月一日言詞
辯論終結，判決如下：
    主      文
原告之訴駁回。
訴訟費用由原告負擔。
    事實及理由
壹、原告主張：兩造原為夫妻，婚姻存續期間，被告與訴外人鄭
    怡芳通姦，訴外人鄭怡芳並至被告受胎，於九十八年十月間
    產下一女。原告於九十九年五月間申報所得稅時，發現兩造
    戶籍謄本上被告認領訴外人鄭怡芳所生之女之記事，經調查
    始知前情。原告乃對被告提出妨害家庭告訴，經鈞院以一０
    ０年度簡字第二九二號刑事簡易判決，判處被告有期徒刑三
    月確定。嗣兩造於一百年六月二十八日，在鈞院和解離婚成
    立，婚姻關係消滅。兩造離婚之原因係因被告之故意通姦行
    為，原告並無任何過失，且因被告之行為致原告之身體上及
    精神上遭受莫大之痛苦，故原告依民法第一百八十四條第一
    項、第一百九十五條第一項、第一千零五十六條第二項規定
    ，向被告請求新臺幣（下同）五十萬元之慰撫金（非財產上
    之損害），應屬合理。另兩造婚姻存續期間，家中相關生活
    費用及子女教育費用多由原告負擔，致原告毫無存款，且經
    常被迫放無薪假，顯見原告離婚後頓失所依，生活限於困難
    。故原告依法向被告請求贍養費十萬元，實屬合理等語。並
    聲明：被告應給付原告六十萬元。
貳、被告辯以：(一)原告以：被告與訴外人鄭怡芳通姦，訴外人鄭
    怡芳並於九十八年十月間產下一女，致原告精神上遭受痛苦
    ，受有損害為由，訴請被告給付共計六十萬元之損害賠償與
    贍養費。惟原告對被告提出妨害家庭告訴，經鈞院以一００
    年度簡字第二九二號刑事簡易判決確定。但兩造就上開案件
    之民事賠償部分，業已成立和解，此有鈞院一００年度簡附
    民字第一○號和解筆錄附卷可稽（和解內容載明：「壹、被
    告願給付原告十萬元，於一００年五月十日當庭給付新臺幣
    二萬元，其餘八萬元，自一００年六月十七日至一００年九
    月十七日止，每月十七日前給付二萬元，其中一期不履行，
    視為全部到期。貳、原告其餘請求拋棄）；且被告就上開和
    解賠償金額業已給付完畢。嗣原告另訴請離婚，兩造業於鈞
    院和解離婚成立。原告係因被告通姦行為而訴請離婚，並請
    求因離婚所受精神痛苦之損害賠償，性質上顯基於通姦行為
    之同一事實為損害賠償之請求，既兩造就通姦案件達成和解
    ，被告就和解之賠償金額已給付完畢，原告於和解筆錄亦載
    明其餘請求均拋棄，則原告又提起本件損害賠償之訴，應無
    理由。縱鈞院認原告之請求有理由，原告前已依一００年度
    簡附民字第一○號和解筆錄取得之十萬元賠償金，性質上顯
    基於通姦行為同一事實受有利益，應予扣除。(二)原告主張：
    兩造婚後家中相關生活費用及子女教育費用多由原告負擔，
    如今毫無存款且時常放無薪假，因而限於生活困難之事實，
    被告否認之。兩造婚後育有一子，該名未成年子女主要由被
    告母親照顧，被告每月會固定給付被告母親五千元，用以支
    付未成年子女之扶養費，兩造離婚後未成年子女亦由被告照
    顧扶養，原告並未支出任何扶養費用。故原告應就其因離婚
    而生活陷於困難之事實，負舉證責任。(三)原告雖以：被告有
    通姦之行為，而提起離婚之訴，經兩造和解離婚成立。然兩
    造婚姻存續期間，原告經常與被告發生爭執，且被告因工作
    關係時常在外。原告卻未在家中照顧子女，經常事先未告知
    被告即離家三、四天，甚至達一個禮拜。則原告就兩造婚姻
    發生破綻，並非毫無過失。故原告請求被告給付贍養費，亦
    為無理由等語，並聲明：如主文所示。
參、得心證之理由：
一、原告主張：兩造原係夫妻關係，於一百年六月二十八日在本
    院和解離婚成立，婚姻關係消滅之事實，業據其提出本院一
    ００年婚字第三三八號和解筆錄為證，並為被告所不爭執，
    自堪信為真實。
二、「離因」非財產上之損害賠償部分：
  (一)按因故意或過失，不法侵害他人之權利者，負損害賠償責任
    。故意以背於善良風俗之方法，加損害於他人者亦同。不法
    侵害他人之身體、健康、名譽、自由、信用、隱私、貞操，
    或不法侵害其他人格法益而情節重大者，被害人雖非財產上
    之損害，亦得請求賠償相當之金額，民法第一百八十四條第
    一項、第一百九十五條第一項定有明文。
  (二)1.原告主張：被告與訴外人鄭怡芳通姦，訴外人鄭怡芳並產
    下一女，致其身體上及精神上遭受莫大之痛苦等情，業據其
    提出臺灣臺中地方法院檢察署檢察官九十九年度偵字第二一
    八二八號起訴書、本院一００年度簡字第二九二號刑事簡易
    判決各乙份為證。被告雖不否認：伊與訴外人鄭怡芳通姦，
    並產下一女，然辯以：原告對伊提出妨害家庭告訴，業經鈞
    院以一００年度簡字第二九二號刑事簡易判決確定，且兩造
    於一百年五月十日就上開案件之民事部分，已成立和解。和
    解內容載明：「壹、被告願給付原告拾萬元，於一００年五
    月十日當庭給付二萬元，其餘捌萬元，自一００年六月十七
    日至一００年九月十七日止，每月十七日前給付二萬元，其
    中一期不履行，視為全部到期。貳、原告其餘請求拋棄」，
    且被告就和解賠償金額，業已給付完畢等語，並提出本院一
    ００年度簡附民字第一○號和解筆錄、提款明細表及存摺影
    本各乙份為證，原告對此，亦不爭執，自堪信被告此部份抗
    辯為真實。2.至原告主張：兩造就刑事案件部分以十萬元達
    成和解，然此與本件原告依上開民法第一百八十四條第一項
    、第一百九十五條第一項規定請求之五十萬元慰撫金無涉云
    云。惟原告依上開規定向被告請求五十萬元之慰撫金，乃基
    於被告之通姦行為致原告之權利受有損害，而兩造於一百年
    五月十日，於本院刑事庭所成立之附帶民事訴訟和解，係本
    於相同事實而生之附帶民事損害賠償，兩者之請求權基礎應
    屬同一。3.準此，兩造既已於刑事附帶民事損害賠償案件中
    ，已達成和解，且於和解筆錄載明原告其餘請求拋棄，且被
    告就和解之賠償金額已給付完畢。則原告今再提起此部分損
    害賠償之訴，自為無理由，應予駁回。
三、「離婚」非財產上之損害賠償及贍養費部分：
  (一)1.按夫妻之一方，因判決離婚而受有損害者，得向有過失之
    他方，請求賠償。前項情形，雖非財產上之損害，受害人亦
    得請求賠償相當之金額。但以受害人無過失者為限；又夫妻
    無過失之一方，因判決離婚而陷於生活困難者，他方縱無過
    失，亦應給與相當之贍養費，民法第一千零五十六條第一項
    、第二項、第一千零五十七條分別定有明文。2.民法第一千
    零五十二條之一規定：「離婚經法院調解或法院和解成立者
    ，婚姻關係消滅。法院應依職權通知該管戶政機關。」。本
    條之立法旨乃在賦予經法院調解或和解成立之離婚，與形成
    判決具有同一效力，故非屬協議離婚之性質（卷附法律部九
    十九年十一月二月法律決字第○九九九○四三五○一號、九
    十九年九月九日法律字第○九九九○三七九九五號函參照）
    。準此，雖學說上或有不同見解存在，惟本院認為能有效保
    障較弱勢之一方配偶於離婚後之權益，並使有限司法資源得
    作更有效利用（蓋如採相反見解，將會造成夫妻如僅就損害
    賠償或贍養費無法達成協議，仍需被迫就夫妻已無爭議之離
    婚協議部分，亦不得成立和解離婚或調解離婚，否則將會喪
    失該部分請求權之變象浪費有限司法資源之不當現象），應
    認民法第一千零五十六條、第一千零五十七條所指之「因判
    決離婚」，除指法院依民法第一千零五十二條規定為之判決
    離婚外，亦包含法院依民法第一千零五十二條之一規定所為
    之和解離婚、調解離婚在內（民事訴訟法第三百八十條第一
    項、第四百十六條第一項參照）。
(二)1.兩造原係夫妻關係，經原告向本院訴請離婚，兩造於一百
    年六月二十八日，經本院以一○○年度婚字第三三八號和解
    離婚成立，婚姻關係消滅之事實，已如前述。既和解離婚與
    形成判決有同一之效力，則原告依民法第一千零五十六條第
    一項、第二項、第一千零五十七條規定，向被告請求非財產
    上之損害賠償五十萬元及贍養費十萬元，自屬有據，合先敘
    明。2.原告向本院訴請離婚時，雖以被告於兩造婚姻存續中
    ，與人通姦為主要事由，然原告已自承：其於九十九年五月
    間，即已知悉被告與人通姦之事實（參卷附本院一○○年度
    簡字第二九二號刑事簡易判決事實及理由欄一、犯罪事實：
    ），但其卻遲至一百年三月九日，始具狀向本院提起離婚訴
    訟（參本院一○○年度婚字第三三八號民事卷內原告所提之
    民事起訴狀）。原告提起離婚訴訟時，顯已逾民法第一千零
    五十三條所定之六個月除斥期間之規定。故原告已不得依民
    法第一千零五十二條第一項第二款規定，訴請判決離婚。原
    告雖得另依民法第一千零五十二條第二項規定，訴請判決離
    婚。但法院不得僅憑相同之唯一通姦（與配偶以外之人合意
    性交）之事實，即據改已認符合難以維持婚姻之重大事由之
    事實，尚需綜合通姦（與配偶以外之人合意性交）以外之其
    他難以維持婚姻之重大事由之事實，統為綜合審酌後，方可
    憑認符合民法第一千零五十二條第二項所定離婚事由，否則
    將有使民法第一千零五十三條規定淪為具文之虞。3.原告主
    張：被告於九十六年五月底即離家，其後原告仍與被告父母
    同住臺中市太平區，直到原告於九十九年五月間，發現被告
    通姦之事實後，始搬回臺中市清水區娘家居住。故原告對於
    兩造婚姻發生破綻並無過失云云。惟被告辯稱：兩造婚姻存
    續期間原告經常與被告發生爭執，且被告因工作關係時常在
    外，原告卻未在家中照顧子女，經常事先未告知被告即離家
    三、四天，甚至長達一個禮拜。則原告就兩造婚姻發生破綻
    ，並非毫無過失等語。觀諸原告自承：其於被告離家後，並
    未主動去尋找被告，而夫妻係「互負」同居之義務（民法第
    一千零一條參照），並非夫妻一方離家後，即得免除另一方
    所應負之同居義務。準此，夫妻之一方無正當理由離家，該
    方固屬違反同居之義務，但未離家之一方在此同時，客觀上
    亦已違反法律所明定之「互負」同居之義務。因此，法律設
    計上乃有履行同居義務之訴，憑以有效地解除非離家一方所
    應「互負」之同居義務。故在未離家之夫妻一方提起履行同
    居義務之訴，並已獲命他方應與同居之判決確定後，他方仍
    不履行同居義務，在此狀態繼續存在中，而又無不能同居之
    正當理由者，即應認為他方有民法第一千零五十二條第五款
    之情形（最高法院四十九年台上字第九九○號、第一二三三
    號判例參照），未離家之一方即可訴請判決離婚，且就惡意
    遺棄之離婚事由屬無責之一方。換言之，因民法第一千零一
    條係明定夫妻「互負」同居之義務，故倘有一方違反同居之
    義務時，他方必當然違反同居之義務，蓋同居乃夫妻雙方和
    諧協力始克達成。夫妻之一方如欲有效解除法定之「互負」
    同居義務，唯有提起履行同居義務之訴，方可有效解除違反
    該同居義務之責。倘夫妻長期間均違反法定所互負之同居義
    務，積極離家之一方固屬有責，在家消極未提出履行同居義
    務之一方亦應同認有責。因此，夫妻之婚姻若因長期分居致
    發生重大破綻且無法回復之結果時，夫妻雙方就此婚姻無法
    繼續維持之重大事由，應均屬有責之一方。僅雙方有責程度
    或有高低之別或屬相同。就本件而言，本院認因被告雖係積
    極擅自離家之一方，復與他人通姦生子，伊之有責程度自屬
    較嚴重之一方，然原告亦難謂完全毫無過失。4.基上等情，
    本件兩造婚姻雖已生破綻而無回復之希望，有不能維持婚姻
    之重大事由，然兩造婚姻產生破綻，係可歸責於兩造，雖僅
    被告之有責程度遠高於原告，但原告亦非完全毫無過失。準
    此，原告既非完全毫無過失之一方，自不得依民法第一千零
    五十六條第二項前段、第一千零五十七條規定，請求被告給
    付非財產上損害賠償及贍養費。5.況原告主張：其離婚後頓
    失所依，生活陷於困難之事實，已為被告所否認。原告復未
    能就此部分，舉證以實其所述。且經本院依職權利用稅務電
    子閘門查詢原告之財產暨所得資料，原告名下雖無財產，然
    其九十七年度至九十九年度之給付總額分別為：二十萬六千
    一百一十六元、十六萬四千九百一十五元、三十一萬零五十
    三元。另原告於本院一百年九月二十日審理時，亦自承：其
    已有工作，已經工作二、三個月，每月工作收入約二萬五千
    元等情。顯見原告無論在離婚前、後，均有工作收入，故其
    主張：其於離婚後，即陷於生活困難之事實，尚難採信。6.
    綜上所述，原告訴請被告給付非財產上之損害賠償五十萬元
    ，及贍養費十萬元部分，亦同為無理由，應予駁回。
肆、訴訟費用負擔之依據：民事訴訟法第七十八條。
中    華    民    國   100    年    11    月    15    日
                  家事法庭      法  官  唐敏寶
以上正本係照原本作成。
如對本判決上訴，須於判決送達後二十日之不變期間內，向本院
提出上訴狀。
如委任律師提起上訴者，應一併繳納上訴審裁判費。
中    華    民    國   100    年    11    月    15    日
                                書記官  丁文宏